【裁判字號】    94,易,299
【裁判日期】    950619
【裁判案由】    竊盜
【裁判全文】
臺灣宜蘭地方法院刑事判決               94年度易字第299號
公  訴  人  臺灣宜蘭地方法院檢察署檢察官
被      告  甲○○
指定辯護人  本院公設辯護人  黃之中
上列被告因竊盜案件，經檢察官提起公訴（94年度偵字第1994號
），本院判決如下：
    主  文
甲○○無罪，應令入相當處所，施以監護參年。
    理  由
一、公訴意旨略以：被告甲○○意圖為自己不法之所有，於民國
    94年6月12日15、16時許，在宜蘭縣五結鄉二結火車站前，
    竊取乙○○所有停放在該處之車牌號碼REK-168號輕型機車1
    輛，得手後供己代步使用，迄94年6月21日21時40分許，甲
    ○○騎乘該機車行經臺北縣臺二線95.8公里處為警攔獲，始
    查悉上情。因認被告涉犯刑法第320條第1項之竊盜罪嫌等語
    。
二、按心神喪失人之行為，不罰，刑法第19條第1項定有明文；
    又被告之行為不罰者，應諭知無罪之判決，刑事訴訟法第30
    1條第1項亦定有明文。次按刑法上之心神喪失與精神耗弱，
    應依行為時精神障礙程度之強弱而定，如行為時之精神，對
    於外界事務全然缺乏知覺理會及判斷作用，而無自由決定意
    思之能力者，為心神喪失。又刑法上所謂心神喪失人，非以
    其心神喪失狀態毫無間斷為必要，如果行為時確在心神喪失
    之中，即令其在事前事後偶回常態，仍不得謂非心神喪失人
    。而是否心神喪失，乃屬醫學上精神病科之專門學問，應由
    專門精神病醫學研究之人予以診查鑑定，方足斷定（最高法
    院26年渝上字第237號、24年上字第2844號、47年台上字第1
    253號判例要旨參照）。
三、訊據被告甲○○坦承於上開時、地，竊取車牌號碼REK-168
    號機車之事實（見本院卷第26頁至第27頁、第191頁），核
    與證人乙○○於警詢及偵查中證述相符，並有贓物認領保管
    單、車輛竊盜及車牌失竊資料個別查詢報表-查詢車輛認可
    資料各1紙在卷足憑（見臺灣基隆地方法院檢察署94年度偵
    字第2576號卷第9頁至第10頁、第18頁、第19頁；臺灣宜蘭
    地方法院檢察署94年度偵字第1994號卷第15頁），足認被告
    自白與事實相符，被告確有前述客觀上該當於竊盜罪構成要
    件之行為，堪予認定。
四、惟查：被告於本院應訊過程中出現泛談政治、宗教之答非所
    問等疑似精神異常狀況，由本院囑託財團法人佛教普門醫院
    慢性病分院鑑定被告於案發時之精神狀態，經該院鑑定結果
    ：「綜合甲○○過去之生活史、疾病史、身體理學檢查、精
    神狀態檢查結果，本院認為甲○○乃一『情感性精神分裂症
    ，雙極型』患者，病程已有20餘年。多年來發病頻繁，未曾
    接受完整治療，日常生活中多妄想及情緒症狀表現，且以鑑
    定當天所見甲○○仍處於病情嚴重情形推論，其自94年6月
    12日至94年11月29日、95年1月14日14時許至95年1月18日12
    時許，甲○○應處於發病階段，雖其對案發經過描述清楚，
    承認當時係基於本身自由意志而行為，但其所為完全受精神
    症狀之影響，致其知覺、理會和判斷作用已嚴重偏離現實。
    根據本院一般精神鑑定實務，甲○○描述其案發時之精神狀
    態實已達心神喪失之程度。」等語，此有該院95年3月21日
    佛普醫字第95號函附精神鑑定報告書、95年5月18日佛普醫
    字第95049號函附甲○○狀態說明各1份在卷足憑（見本院卷
    第145頁至第147頁、第178頁至第179頁），參以前述被告於
    本院應訊時對答內容，可證被告於案發當時確存有精神障礙
    ，且其精神障礙程度，已達對於外界事務之知覺、理會、判
    斷能力受到精神疾病所控制，致完全喪失之程度，已屬心神
    喪失之精神狀態，依上開法條規定及判例要旨所示，本件被
    告行為應屬不罰，依法應諭知無罪之判決。
五、末按因心神喪失而不罰者，得令入相當處所施以3年以下監
    護之保安處分，刑法第87條第1項、第3項分別定有明文。本
    院審酌前揭精神鑑定報告書所載：「甲○○長期以來症狀干
    擾極大，且缺乏病識感以致無法主動求醫，但先前短暫接受
    精神科治療時確有部分療效，為防止此類事件再三發生，本
    院認為應積極促使甲○○接受中長期之精神科治療。」等語
    ，認被告病識感差，本身對就醫治療相當排斥，惟所患情感
    性精神分裂症，雙極型，使其自我行為控制力明顯不足，對
    於自身、家庭及公眾安全均有危害之虞，為避免被告再為類
    似違法舉措，基於社會防衛之觀點，實有使其進入相當之監
    護處所施以治療之必要，爰併依刑法第87條第1項、第3項宣
    示令入相當處所，施以監護3年，期依保安處分執行法第46
    條、第47條規定送往精神病醫院或其他醫療團體，施以適當
    之治療並監視其行動，以資矯正，俾維公安。
六、至於臺灣宜蘭地方法院檢察署94年度偵字第3330號、臺灣板
    橋地方法院檢察署95年度偵字第2199號移送併辦所指被告涉
    嫌竊盜部分，因檢察官起訴部分既經諭知無罪之判決，則前
    開併辦部分與本件自無裁判上一罪關係，非起訴效力所及，
    本院無從併予審理，應分別退由檢察官另行處理，附此敘明
    。
七、適用之法律：
（一）程序法方面：刑事訴訟法第301條第1項、第2項。
（二）實體法方面：刑法19條第1項、第87條第1項、第3項。
本案經檢察官吳宇青到庭執行職務。
中    華    民    國    95    年    6    月    19    日
                  刑事第二庭    審判長法  官  林明山
                                      法  官  謝佩玲
                                      法  官  蘇錦秀
以上正本證明與原本無異。
如不服本判決應於收受本判決後10日內向本院提出上訴書狀，其
未敘述上訴理由者，並得於提起上訴後10日內向本院補提理由書
狀(均須按他造當事人之人數附繕本)「切勿逕送上級法院」。
                                      書記官  葉瑩庭
中    華    民    國    95    年    6    月    19    日


司法院資訊處製作；財團法人民間司法改革基金會備份。
